臺灣高等法院刑事判決
110年度交上易字第166號
上  訴  人  臺灣新北地方檢察署檢察官
上  訴  人  
即  被  告  謝瓊芳



上列上訴人等因被告過失傷害案件，不服臺灣新北地方法院109
年度交易字第248號，中華民國110年3月31日第一審判決（起訴
案號：臺灣新北地方檢察署109年度偵字第28829號），提起上訴
，本院判決如下：
    主  文
原判決撤銷。
甲○○犯過失傷害罪，處有期徒刑貳月，如易科罰金，以新臺幣壹
仟元折算壹日。
    事  實
一、甲○○於民國108年9月20日20時31分許，駕駛車牌號碼000-00
    號營業小客車，欲至新北市○○區○○路000號衛生福利部雙和
    醫院（下稱雙和醫院）門診大樓前排班，因而繞經雙和醫院
    前圓環，本應注意汽車行駛時，駕駛人應注意車前狀況，猶
    應注意右方尚有自新北市中和區中正路駛入雙和醫院之車輛
    ，隨時採取必要之安全措施，而當時雖時值夜間、天候雨、
    柏油路面濕潤，然有照明、柏油路面無缺陷、無障礙物、視
    距良好，客觀上並無不能注意之情事，竟疏未注意右前方行
    車動態，適蔡Ｏ萱騎乘車牌號碼000-000號普通重型機車搭載
    其未成年之子林Ｏ珽，由新北市中和區中正路進入雙和醫院
    ，甲○○避煞不及，所駕車輛右前車頭自後撞擊蔡Ｏ萱所騎乘
    機車左後方，因而人車倒地，蔡Ｏ萱受有左側膝關節挫傷、
    左膝前十字韌帶部分斷裂、兩側足部多處擦傷及撕裂傷、右
    腳第一趾指甲缺損及撕裂傷約1公分之傷害，林Ｏ珽則受有右
    膝3x3公分擦挫傷。甲○○於肇事後，在有偵查犯罪權限之員
    警尚未發覺其為肇事者前，於員警獲報前往現場處理時在場
    ，當場承認為肇事者，自首而接受裁判。　
二、案經蔡Ｏ萱訴由臺灣新北地方檢察署檢察官偵查起訴。
    理  由
一、證據能力之說明：
　　按被告以外之人於審判外之陳述，雖不符刑事訴訟法第159
    條之1至第159條之4之規定，而經當事人於審判程序同意作
    為證據，法院審酌該言詞陳述或書面陳述作成時之情況，認
    為適當者，亦得為證據。當事人、代理人或辯護人於法院調
    查證據時，知有第159條第1項不得為證據之情形，而未於言
    詞辯論終結前聲明異議者，視為有前項之同意，同法第159
    條之5第1項、第2項有明文規定。查本判決下列引用各項供
    述證據之證據能力，檢察官、上訴人即被告甲○○（下稱被告
    ）於本院準備程序均未爭執證據能力，被告僅爭執證明力（
    見本院卷第89頁），迄至本案言詞辯論終結前，檢察官、被
    告均未就各項供述證據之證據能力聲明異議，本院審酌上開
    證據資料製作時之情況，尚無違法不當及證明力明顯過低之
    瑕疵，認為以之作為證據應屬適當。另本判決其餘所依憑判
    斷之非供述證據，查無有何違反法定程序取得之情形，且與
    本案待證事實間具有相當之關聯性，復經本院於審理時逐一
    提示予檢察官、被告表示意見，依法進行證據之調查、辯論
    ，認以之為本案證據並無不當，皆具有證據能力而得採為判
    決之基礎。　　
二、認定犯罪事實所憑之證據及理由：
　　訊據被告固不否認於上開時、地，駕駛車牌號碼000-00號營
    業用小客車與告訴人蔡Ｏ萱騎乘之車牌號碼000-000號普通重
    型機車發生碰撞，告訴人蔡Ｏ萱及其子林Ｏ珽因而受有傷害，
    惟矢口否認有何過失傷害犯行，辯稱：本案係告訴人蔡Ｏ萱
    騎機車速度很快、違規橫越中正路進入雙和醫院，與伊同時
    抵達，加上倒地位置有點坡度，伊合理懷疑告訴人蔡Ｏ萱是
    因天雨路滑自摔，但伊承認有兩車碰撞到，只是伊沒有聽到
    碰撞的聲音云云（見本院卷第86頁至第87頁、第182業、第1
    85頁）。經查：
（一）關於被告於108年9月20日20時31分許，駕駛車牌號碼000-
      00號營業用小客車從雙和醫院圓通路入口進入院區後，欲
      至該院門診大樓前排班，於繞經雙和醫院前圓環時，與告
      訴人蔡Ｏ萱騎乘之車牌號碼000-000號普通重型機車發生碰
      撞，致告訴人蔡Ｏ萱所騎乘機車人車倒地等事實，業據被
      告於原審審理、本院審理時供認在卷（見原審交易字卷第
      67頁，本院卷第182頁至第185頁），核與證人即告訴人蔡
      Ｏ萱於警詢、檢察事務官詢問、檢察官偵訊時證述相符（
      見他字卷第7頁、第23頁、第48頁至第49頁），復有道路
      交通事故調查報告表㈠㈡、事故現場及車損照片、原審勘驗
      筆錄暨錄影畫面截圖在卷可憑（見他字卷第35頁、第37頁
      、第39頁至第41頁，原審交易字卷第67頁、第71頁至第78
      頁），此部分事實，首堪認定。
（二）按道路交通管理處罰條例第3 條第1 款定義「道路」係指
      公路、街道、巷衖、廣場、騎樓、走廊或其他供公眾通行
      之地方。依據事故後到場警員所拍攝之現場照片（見他字
      卷第40頁），告訴人機車倒地位置已進入雙和醫院院區內
      ，且被告、告訴人蔡Ｏ萱原行（騎）駛之車道為雙和醫院
      院區前圓環車道，該車道非屬公路或一般市區道路，僅供
      進入雙和醫院院區之人車通行；然車輛之運轉、行駛，本
      非僅限於上開條例所規定之「道路」範圍內，時有行駛於
      私人道路或停車場之情形，一旦發生碰撞肇事，甚至產生
      人員傷亡時，就車輛駕駛之責任歸屬，仍得適用相關道路
      交通法規之規範，作為法律責任判定之準繩；是以道路交
      通安全規則及道路交通管理處罰條例仍得作為本案被告肇
      事之責任判定之依據，先予敘明。次按「汽車行駛時，駕
      駛人應注意車前狀況及兩車並行之間隔，並隨時採取必要
      之安全措施」道路交通安全規則第94條第3項前段定有明
      文；所謂車前狀況，並不以行進軌跡之正前方為限，更包
      含行進方向視野所及之範圍，蓋汽（機）車等動力交通工
      具，其動能及速度較大，必須隨時注意前方視野所及範圍
      內之路況，俾能在事故發生前，及時採取必要之迴避措施
      ，避免事故之發生，非謂行車方向正前方之路線為暢通，
      即可毫無顧忌而逕自通行，仍須隨時注意左右之車輛或行
      人行走狀況有無變化，被告自承駕駛營業用小客車已有30
      年、在雙和醫院排班也有好幾年等語（見本院卷第183頁
      ）、領有職業小型車駕駛執照（見他字卷第25頁），對於
      上開道路交通安全規則之規定，自當知之甚詳。而本案車
      禍所在地點，係新北市中和區中正路進入雙和醫院院區入
      口處附近，已屬雙和醫院院區，有被告、告訴人蔡Ｏ萱庭
      繪之車禍現場圖、本院依職權查詢列印之Google Map附卷
      可參（見他字卷第51頁、第53頁，本院卷第115頁、第129
      頁），被告自述駕駛上開營業用小客車繞行雙和醫院前圓
      環欲至門診大樓前排班（見他字卷第48頁、本院卷第183
      頁），其駕車行經雙和醫院中正路入口處，自應比照上開
      道路交通安全規則之規定，注意前方車輛或行人狀態，更
      應注意其右前方有無車輛自新北市中和區中正路駛入雙和
      醫院院區之行車動態，且肇事當時雖時值夜間且下雨、路
      面濕潤，然有適當照明、柏油路面無缺陷或障礙物，視線
      良好等情，有道路交通事故調查報告表㈠在卷可佐（見他
      字卷第35頁），客觀上被告應無不能注意車前狀況之情事
      。然被告自承「我沒有看到她，我下車才發現，行駛當中
      沒注意到」（見他字卷第49頁），倘被告有謹慎注意通行
      方向兩側及前方視野所及範圍內車輛行車動態之路況，以
      被告自述行車速度非快（見本院卷第87頁），應能夠注意
      到（右）前方之告訴人蔡Ｏ萱所騎乘機車進入雙和醫院，
      並及時採取必要之安全迴避措施，當不至「自後」撞擊告
      訴人蔡Ｏ萱所騎機車左後方，肇至本件車禍事故，被告駕
      駛行為顯有未注意車前狀況之過失。被告辯稱當時兩車同
      時抵達，因告訴人蔡Ｏ萱機車速度很快切過來云云，俱無
      可採。
（三）被告雖辯稱：伊停在該處1、2分鐘，確認沒車才鬆煞車滑
      行過去，是告訴人蔡Ｏ萱機車速度很快，兩車才會同時抵
      達，機車滑倒在伊車下云云（見本院卷第86頁至第87頁、
      第185頁）。惟告訴人蔡Ｏ萱於警詢自述當時車速少5公里
      （見他字卷第23頁），縱如被告所指告訴人蔡Ｏ萱之車速
      約20幾公里（見本院卷第185頁），亦未超過一般市區道
      路之速限，難認有何超速或車速過快之情，且被告並未舉
      證或釋明證據方法以證明告訴人蔡Ｏ萱騎乘機車有超速之
      情事，是被告前開所指告訴人蔡Ｏ萱有超速之過失云云，
      尚嫌無據。至被告主張告訴人蔡Ｏ萱違規橫越新北市中和
      區中正路而進入雙和醫院院區云云，然此經告訴人蔡Ｏ萱
      所否認，被告就此亦未舉證或釋明調查證據方法，以實其
      說，尤其本案車禍事故發生地點已進入雙和醫院之院區內
      ，業經本院認定如前，縱告訴人蔡Ｏ萱有如被告所指之違
      規橫越道路（中正路）行為，亦與本案車禍事故肇事原因
      無關，被告前揭所辯顯無所據。況刑事責任之認定，並不
      因被害人與有過失，而得免除被告之過失責任，被害人與
      有過失之情節輕重，僅係酌定雙方民事上損害賠償責任之
      依據，並不影響被告所犯刑事責任之罪責，故告訴人是否
      與有過失，然對於被告過失是否成立，並無影響，併予敘
      明。 
（四）而告訴人蔡Ｏ萱因本案車禍事故受有左側膝關節挫傷、左
      膝前十字韌帶部分斷裂、兩側足部多處擦傷及撕裂傷、右
      腳第一趾指甲缺損及撕裂傷約1公分等傷害，林Ｏ珽則受有
      右膝3x3公分擦挫傷之傷害，有衛生福利部雙和醫院108 
      年9 月21日、28日、同年11月7 日、109 年1 月28日診斷
      證明書、雙和醫院110年7月2日雙院歷字第1100006238號
      函所檢附告訴人蔡Ｏ萱病歷資料、110年8月20日雙院歷字
      第1100007752號函所檢附林Ｏ珽病歷資料在卷可稽（見他
      卷第56頁、第57頁、第59頁，本院卷第39頁至第69頁、第
      155頁至第163頁）。被告雖質疑告訴人蔡Ｏ萱所受左膝前
      十字韌帶部分斷裂之傷害，距離本案車禍事故發生已時隔
      2月，不知是否有其他原因云云（見本院卷第89頁）。然
      查，告訴人蔡Ｏ萱因於上揭時、地與被告所駕車輛發生碰
      撞而人車倒地後，旋送往雙和醫院急診室，經醫師診斷其
      受有左側膝關節挫傷、兩側足部多處擦傷及撕裂傷、右腳
      第一趾指甲缺損及撕裂傷約1公分等傷害，疑似韌帶損傷
      等，經診療及縫合傷口治療後，告訴人蔡Ｏ萱陪同林Ｏ珽在
      院留觀，於翌日上午10時52分許離院，嗣於同年9月23日
      、28日、10月12日、17日前往雙和醫院骨科門診就（複）
      診，診斷結果為未明示側性膝部慢性膝、未明示側性足部
      、膝部擦傷之初期照護，並於同年11月7日經骨科醫生診
      斷受有「左膝前十字韌帶部分斷裂」之傷害，醫囑告訴人
      蔡Ｏ萱不宜劇烈動作，建議膝關節護具使用，並於同年11
      月9日、28日、30日持續至骨科門診，迄同年12月19日、1
      09年1月28日轉至雙和醫院復健科持續復健治療等情形，
      有告訴人蔡Ｏ萱提出之雙和醫院108年9月21日、28日、11
      月7 日、109 年1 月28日診斷證明書、醫療費收據、本院
      依職權函調之雙和醫院110年7月2日雙院歷字第110000623
      8號函所檢附告訴人蔡Ｏ萱病歷資料在卷足憑（見他字卷第
      56頁至第62頁，本院卷第39頁至第69頁），是告訴人蔡Ｏ
      萱於108年9月20日本案車禍事故發生後，經醫師評估判斷
      除受有左側膝關節挫傷、兩側足部多處擦傷及撕裂傷、右
      腳第一趾指甲缺損及撕裂傷約1公分等傷勢外，尚有疑似
      韌帶斷裂之情形，且告訴人蔡Ｏ萱於本案車禍事故發生後
      第3日（即108年9月23日）起持續至骨科門診就醫，經醫
      師診斷受有「左膝前十字韌帶部分斷裂」之傷害，是告訴
      人蔡Ｏ萱所受上開傷勢均與本次事故時間密接，復參諸告
      訴人蔡Ｏ萱因遭被告所駕車輛自左後方碰撞，機車往左傾
      倒，以致其左腳、左膝蓋等部位因撞擊、摩擦路面而受有
      左側膝關節挫傷、足部多處擦傷及撕裂傷等外傷，酌以人
      體構造複雜，遭受外力撞擊後，除肢體表面顯而易見之外
      傷，膝蓋內部神經、韌帶是否受有損傷，必須依賴精密儀
      器檢查後方能確認，而告訴人蔡Ｏ萱於車禍發生後就近前
      往雙和醫院急診時，因急診之功能在排除緊急生命或身體
      之危害，所為檢查之細緻度、精密度，終究與專門排程檢
      查不同，自不能以急診時所為診斷「疑似韌帶斷裂」，即
      謂嗣後經詳細精密專業檢查確認傷勢為「左膝前十字韌帶
      部分斷裂傷害」，非同一原因所造成。綜上，足認告訴人
      蔡Ｏ萱、林Ｏ珽確實因為本件車禍事故而受有前述傷害，且
      其等所受傷害與被告前開駕車疏失行為間，具有相當之因
      果關係，應堪認定，被告空言臆測告訴人蔡Ｏ萱所受「左
      膝前十字韌帶部分斷裂」傷害恐係其他原因所造成云云，
      當無足採。 
（五）綜上所述，被告於上揭時、地駕車行經雙和醫院前圓環車
      道時，疏未注意車前（含右前方）狀況，以致全然未注意
      告訴人蔡Ｏ萱騎乘機車搭載林Ｏ珽自新北市中和區中正路進
      入雙和醫院院區內，其車右前車頭自後撞及告訴人蔡Ｏ萱
      所騎機車左後方，造成機車人車倒地，使告訴人蔡Ｏ萱、
      林Ｏ珽因此受有前揭傷害，被告就本案車禍之發生自有過
      失，且其駕駛過失與告訴人蔡Ｏ萱、林Ｏ珽所受上開傷害間
      具有相當因果關係，業經本院認定明確，被告自應負過失
      傷害之責任，被告前開所執辯解，核屬臨訟卸責之詞，委
      無可採。本案事證明確，被告過失傷害犯行已經證明，應
      予依法論科。　　　
三、核被告所為，係犯刑法第284 條前段過失傷害罪。被告以一
     過失駕駛行為，肇事本件車禍事故，造成告訴人蔡Ｏ萱、林
    Ｏ珽2 人受有傷害之結果，為一行為觸犯數罪名之同種想像
    競合犯，依刑法第55條從一重論以情節較重（對告訴人蔡Ｏ
    萱過失傷害部分）之過失傷害罪。被告在偵查犯罪機關尚未
    知悉肇事人為何人時，停留在肇事現場並向到場處理員警自
    承為肇事者，嗣接受法院審理、裁判，業經證人即到場處理
    員警孫漢翔證述明確（見本院卷第172頁至第173頁），並有
    本院公務電話查詢紀錄存卷可佐（見本院卷第81頁），被告
    合於自首之要件，爰依刑法第62條前段規定減輕其刑，不因
    被告否認過失或其他抗辯之詞與本院認定事實有所歧異，即
    認被告無自首而受裁判之意，特予敘明。 
四、原審經審理結果，以被告犯罪事證明確，予以論罪科刑，固非無見。惟被告於肇事後，在未為有偵查犯罪職權之公務員發覺其犯罪前，向前往現場處理之警員坦承為肇事者，進而接受裁判等情，業經本院認定如前，核與自首要件相符，原判決未論述是否減輕其刑，尚有未合。檢察官上訴意旨以原審量刑過輕云云，雖無理由，被告提起上訴以本案車禍事故源於告訴人蔡Ｏ萱駕駛過失云云，指摘原判決不當，亦無可採，均已如前述，然原審既有上開可議之處，仍屬無可維持，應由本院將原判決予以撤銷改判。爰以行為人之責任為基礎，審酌被告：⑴前無任何刑事犯罪之前科紀錄，有本院被告前案紀錄表可考（見本院卷第25頁），素行尚稱良好；⑵被告自承駕駛營業用小客車業已30年、在雙和醫院排班亦有數年，本應小心謹慎，遵守交通安全規則，避免危險之發生，以保護自身及他人之身體、生命之安全，詎其竟未能善盡注意車前狀況之駕駛義務，肇生本件交通事故，造成告訴人蔡Ｏ萱、林Ｏ珽分別受有前述傷害，被告之過失情節及因被告犯罪所生之損害程度非屬微小；⑶本件車禍事故於108年9月20日發生迄今，被告於偵訊、原審準備程序、本院審理時均辯稱係告訴人蔡Ｏ萱騎乘機車速度過快、瞬間滑倒至其駕駛車下，並未撞擊機車（見他字卷第48頁，原審交易字卷第39頁，本院卷第86頁、第87頁、第185頁），雖於原審當庭勘驗錄影檔案後為認罪之表示（見原審交易字卷第67頁），惟於本院審理時否認過失並主張已盡注意義務（見本院卷第87頁）之犯罪後態度；⑸被告認告訴人蔡Ｏ萱請求賠償之金額非其經濟能力所能負擔，而無法達成民事和解，然已由保險公司賠付強制責任險理賠金新臺幣（下同）2萬餘元（見本院卷第19頁）；⑹參酌告訴人蔡Ｏ萱對本案陳述之意見（見本院卷第92頁至第93頁、第184頁至第185頁）；⑺被告自稱高職畢業之智識程度、配偶已過世亦無子女，家中無須扶養照顧親屬、現駕駛營業小客車為業、月收入約2萬元（現因疫情影響每月收入不到1萬元）之家庭生活、經濟狀況（見原審交易字卷第85頁至第86頁、本院卷第186頁）等一切情狀，量處如主文第2 項所示之刑，並諭知易科罰金之折算標準，以示懲儆。至被告固未曾因故意犯罪受有期徒刑以上刑之宣告，有本院被告前案紀錄表在卷可稽（見本院卷第25頁），然本件因被告駕駛營業小客車疏未注意（右）前方來車動向而肇事，其過失程度難謂輕微，使告訴人蔡Ｏ萱及其子林Ｏ珽受有傷害，嚴重影響其等日常生活，雖被告一再表示有和解、賠償之誠意，然迄今未能與告訴人蔡Ｏ萱等人達成民事上和解，亦未能徵得其等之諒解寬恕，本院衡量被告之犯罪情節、犯後態度、告訴人意見等節，仍認不宜為緩刑宣告，特予說明。   
據上論斷，應依刑事訴訟法第369 條第1 項前段、第364 條、第
299 條第1 項前段，刑法第284 條前段、第55條、第62條前段、
第41條第1 項前段，刑法施行法第1 條之1 第1 項，判決如主文
。　　
本案經檢察官賴建如提起公訴，檢察官蔣政寬提起上訴，檢察官
謝宗甫到庭執行職務。
中　　華　　民　　國　　110 　年　　9 　　月　　16　　日
                  刑事第十八庭  審判長法　官  何俏美
                                      法　官  葉乃瑋
                                      法　官  陳海寧
以上正本證明與原本無異。
不得上訴。
                                      書記官  劉育君
中　　華　　民　　國　　110 　年　　9 　　月　　16　　日
附錄本案論罪科刑法條全文
中華民國刑法第284條
因過失傷害人者，處一年以下有期徒刑、拘役或十萬元以下罰金
；致重傷者，處三年以下有期徒刑、拘役或三十萬元以下罰金。